臺灣士林地方法院民事判決　　　　　　 95年度簡上字第138號
上　訴　人　丁○○
　　　　　　　　　　　　樓
被上訴人　　甲○○
　　　　　　丙○○
上　一　人
訴訟代理人　錢裕國律師
複　代理人　乙○○
上列當事人間損害賠償事件，上訴人對於中華民國95年8 月29日
本院士林簡易庭95年度士簡字第822 號第一審判決提起上訴，本
院於96年5 月22日言詞辯論終結，判決如下：
    主      文
上訴駁回。
第二審訴訟費用新台幣柒仟貳佰柒拾伍元由上訴人負擔。
    事實及理由
一、上訴人起訴主張：被上訴人甲○○、丙○○（下合稱被上訴
    人，單指其中一人時，則逕稱其姓名）於民國92年間，分別
    擔任臺北縣淡水鎮○○○路○ 段87號海悅觀海城堡社區（下
    稱：該社區）之總幹事、管理委員會之財務委員職務。該社
    區原訂於92年10月5 日召開第四屆區分所有權人大會，但因
    出席人數不足，改開區分所有權人談話會。又因該社區管理
    委員會主委、副主委當天均未到場，遂臨時推舉丙○○擔任
    當天談話會主席，並仍由甲○○擔任談話會記錄。甲○○於
    該次談話會之前，就已經準備好「委員涉案及劣行參考表」
    之不實工作報告，並按此內容誘導住戶在談話會中發言，用
    以打擊上訴人及其他特定委員，且故意將住戶不實之發言內
    容，於92年10月間製作成「海悅社區同心園地大會特刊」（
    下稱海悅特刊），並散布分發給住戶。有關談話會住戶重要
    討論事項內容：其中(三)、(七)、(八)、(九)點內容，已侵害上訴人
    之名譽權、人格權，爰依民法第184 條第1 項前段、第195
    條之規定，訴請甲○○給付非財產上損害賠償新臺幣（下同
    ）30萬元。另丙○○贊成將92年10月5 日第四屆區分所有權
    人談話會住戶發言內容繕打成書面會議記錄，並自93 年6、
    7 月間起，張貼於社區網站供不特定人觀看，經上訴人於93
    年7 月2 日以電子郵件通知丙○○澄清上網張貼之不實發言
    內容，丙○○身為該次談話會主席，竟置之不理，等於是追
    認該次會議紀錄內容。此2 行為均屬故意侵害上訴人人格及
    名譽權，爰依民法第184 條第1 項前段、第195 條之規定，
    訴請丙○○給付非財產上損害賠償15萬元等情。
二、甲○○則以：伊擔任該社區總幹事期間，所有公文書、公告
    處理及會議紀錄之公布，皆依規定呈報核准或依會議決議執
    行辦理。伊按照92年10月5 日談話會住戶之建議，將手寫記
    錄之談話會發言內容，製作成海悅特刊，經與會委員、發言
    住戶會簽，再由主任委員批示准予印發各住戶之後，始發行
    散布，非其個人決定製作發行。住戶於該次談話會提出建議
    後，伊才蒐集資料，在92年10月15日左右，製作「委員涉案
    及劣行參考表」，且內容亦與上訴人毫無關係，絕非在談話
    會前製作，故意誘導住戶發言攻擊上訴人。至於住戶於上開
    談話會指陳上訴人擅改公告、介入請求重新計退便利商店電
    費差價2 事，皆為實情，住戶於公眾集會時提出評論，伊依
    職責將住戶發言作成紀錄，伊並無任何故意或過失侵害上訴
    人之人格權或名譽權，只是執行受聘擔任總幹事之業務等語
    置辯。並聲明：上訴人之訴駁回。
三、丙○○則以：伊有無參與決議，贊成將92年10月5 日談話會
    住戶發言內容製作成書面會議紀錄，並張貼於社區網站上，
    已不記得。上訴人擔任管委會行政組召集委員之職務，處理
    便利商店電費分擔事宜，乃為社區利益而處理，處理過程自
    屬可受公評事項。社區住戶提出討論，伊身為該次談話會主
    席，無權阻止或事後澄清等語置辯。並聲明：上訴人之訴駁
    回。
四、原審對於上訴人之請求，判決上訴人全部敗訴。上訴人提起
    上訴，並聲明：(一)原判決廢棄。(二)甲○○應給付上訴人30
    萬元；丙○○應給付上訴人15萬元。被上訴人均聲明：駁回
    上訴。
五、本件經受命法官依民事訴訟法第271 條之1 準用同法第270
    條之1 第1 項第3 款規定，整理並協議簡化爭點及不爭執點
    如下（本院96年2 月13日準備程序筆錄，第87-91 頁）：
  甲、兩造所不爭執之事項：
    (一)丙○○92年間為該社區管理委員會之財務委員，上訴人為
      該社區之委員，甲○○則為當時之總幹事。
    (二)上訴人提本件訴訟，認為被上訴人妨害名譽的基礎事實如
      下：
    1.就甲○○部分，係指92年10月10日所出刊之海悅特刊，內
      容如下：
      前言: 這是社區管理委員會回應多數與會住戶於會中之要
      求，特別為未到會之住戶提供更詳盡之資訊..
      (1)委員違法情事1:C 棟委員丁○○於今年0000-0000 0次
        私自於公告欄塗改委員會92-0502 號公告，並經委員會
        錄影存證發函糾正，另以92-0506 號公告公布犯行卻未
        法辦，尤其近期又大力為便利商店承租人黃美玲出面說
        情，爭取委員會退給一年電費差價，讓委員會管理費帳
        內平白損失數萬元。
      (2)綜合以上各委員違法情事之總結，因在住戶規約及相關
        規定居然找不到罷免之懲處之規定（只能移送法辦），
        故出席住戶強列要求委員會應於下次大會會議召開時，
        制訂通過管理辦法，除要事先嚴格審核參選委員之品德
        操守外，對於已當選委員者要加入貪瀆懲處及請求賠償
        損失之規定。
      (3)部份住戶對於涉案委員只有公告事由，未有其人相片可
        供比對，故無法認出其人以便當面譴責糾正，故建議將
        相關涉案委員之相片公布，使大家能易於確認不再選錯
        人；另日後當選委員者亦應公布其照片以協助住戶認識
        。
      (4)對於不肖委員之行逕令人不齒，故大多數住戶要求公布
        涉案之委員姓名，以便下次會議選委員時不要投票給他
        們，現場有熱心住戶主動直接指出涉案委員，請大家注
        意看清楚（下稱甲○○之系爭事實）。
    2.針對丙○○部分，係指92年10月5 日海悅社區第四屆區分
      所有權人談話會紀錄，內容如下：
      (1)委員違法情事1:C 棟委員丁○○於今年0000-0000 0次
        私自於公告欄塗改委員會92-0502 號公告，並經委員會
        錄影存證發函糾正，另以92-0506 號公告公布犯行卻未
        法辦，尤其近期又大力為便利商店承租人黃美玲出面說
        情，爭取委員會退給一年電費差價，讓委員會管理費帳
        內平白損失數萬元。
      (2)綜合以上各委員違法情事之總結，因在住戶規約及相關
        規定居然找不到罷免之懲處之規定（只能移送法辦），
        故出席住戶強列要求委員會應於下次大會會議召開時，
        制訂通過管理辦法，除要事先嚴格審核參選委員之品德
        操守外，對於已當選委員者要加入貪瀆懲處及請求賠償
        損失之規定。
      (3)部份住戶對於涉案委員只有公告事由，未有其人相片可
        供比對，故無法認出其人以便當面譴責糾正，故建議將
        相關涉案委員之相片公布，使大家能易於確認不再選錯
        人；另日後當選委員者亦應公布其照片以協助住戶認識
        。
      (4)對於不肖委員之行徑令人不齒，故大多數住戶要求公布
        涉案之委員姓名，以便下次會議選委員時不要投票給他
        們，現場有熱心住戶主動直接指出涉案委員，請大家注
        意看清楚（下稱丙○○之系爭事實，與甲○○之系爭事
        實，合稱系爭基礎事實）。
    (三)就系爭基礎事實，係甲○○製作後，經該社區管委會主委
      同意後，於92年10月10日所出刊之海悅特刊之內容。
    (四)上訴人於92年間確實曾有更改公告內容之行為。
  乙、兩造所爭執之事項：
    (一)92年10月5 日該社區是否舉行該社區第四屆區分所有權人
      之談話會？若有，會後是否有作成該談話會的會議紀錄？
    (二)92年10月10日海悅特刊之內容是否為上揭談話會中與會住
      戶所為之發言所整理而成？
    (三)：
    1.丙○○之系爭事實，是否丙○○以上揭會議紀錄形式來誹
      謗上訴人？
      上訴人所指之侵害其名譽及人格權之言論即上揭內容，
        是否為丙○○以會議紀錄形式為之？
      丙○○是否有共同參與委員會決議，贊成將上訴人所指
        上開之系爭誹謗言論之談話會紀錄，打字後張貼於社區
        ○路上？
      上訴人請求丙○○澄清上開其所謂誹謗言論有無理由？
    2.甲○○之系爭事實，是否為故意妨害上訴人名譽之行為？
    (四)上訴人所為曾更改公告內容之行為，是否為可受公評事項
      ，而得阻卻違法？
六、茲就上述爭點，析述本院得心證之理由如下：
（一）按以善意發表言論，而有左列情形之一者，不罰：一、因
      自衛、自辯或保護合法之利益者。刑法第311 條第1 款定
      有明文。而侵權行為，須以故意或過失不法侵害他人之權
      利為要件。最高法院17年上字第35號判例要旨參照。又侵
      害他人權利者，除有阻卻違法事由外，即屬不法；至於阻
      卻違法事由，則包括正當權利之行使。是以，權利之正當
      行使，為適法行為，縱因而侵害他人權利，亦難謂為不法
      。又刑法關於誹謗罪之相關規定，其旨既在折衷調和名譽
      之保護與言論之自由，基於法律秩序與體系解釋上之統一
      性，刑法關於誹謗罪之阻卻違法相關事由，自得作為認定
      是否侵害名譽權，構成民事上侵權行為責任之判斷標準。
      從而，刑法第311 條所列各款不罰之事由規定，應屬言論
      自由權利之正當行使，而屬侵害名譽行為之阻卻違法事由
      之一，縱有因而致使他人權利受侵害之結果，亦難謂有何
      不法之可言，合先敘明。
（二）上訴人主張被上訴人所為之系爭基礎事實內容毀謗其名譽
      ，方提起本訴。然查，系爭基礎事實內容共有4 點，經分
      述如下：
  １、其第1 點，乃就上訴人曾引發之事件，經該社區處理之情
      形，予以說明。而該說明之由來，係因上訴人曾2 次私自
      於公告欄塗改委員會92-0502 號公告，並經委員會錄影存
      證發函糾正。且另以92-0506 號公告公布犯行卻未法辦，
      及上訴人曾為便利商店承租人黃美玲出面說情，爭取委員
      會退給1 年電費差價，讓委員會管理費帳內平白損失數萬
      元之事項，所為之說明。
  ２、其第2 點，乃就該社區所選舉之委員，若有不適任時，該
      如何處理之說明。而該說明之由來，乃係思及該社區所選
      舉之委員，若有違法情事時，因社區住戶規約及相關規定
      ，未有罷免、求償或懲處等相關規定，故應有相關因應事
      宜之規範，以茲遵循，所為之說明。
  ３、其第3 點，乃就委員涉案時，住戶該如何辨識之說明。而
      該說明之由來，乃係慮及委員涉案，因只有公告事由，未
      有其人相片可供比對，致住戶無從辨識其人。若將相關涉
      案委員之相片公布，可供住戶辨識，所為之說明。
  ４、其第4 點，乃就不肖委員之行徑，如何令住戶知悉之說明
      。而該說明之由來，乃係考量若能公布涉案之委員姓名，
      則日後舉行社區委員選舉時，方便住戶選賢與能，所為之
      說明。
（三）經本院綜合上開系爭基礎事實之緣由，及對於被上訴人所
      為之系爭基礎事實內容加以觀察，除系爭基礎事實中之第
      1 點，曾具體陳稱上訴人姓名外，其餘3 點，並未談及上
      訴人，合先敘明。而系爭基礎事實中之第1 點，雖具體陳
      稱上訴人姓名，然兩造就上訴人於92年間，確實曾有更改
      公告內容之行為一事，並不爭執，復如上五甲之(四)所述。
      且上訴人於本院96年5 月22日言詞辯論時亦自陳：「商店
      簽約一事及電費我確實反應，這是我擔任委員的責任。」
      （詳如當日言詞辯論筆錄，本院卷第150 頁）。由此觀之
      ，系爭基礎事實中之第1 點陳述，並非被上訴人2 人憑空
      捏造，自屬無疑。是以，系爭基礎事實之第1 點，係針對
      上訴人曾私自更改公告內容及曾為商店簽約與電費一事有
      所反應，而為保障住戶權益所為之說明。且系爭基礎事實
      2.3.4 點均源自該第1 點而衍生。因此，該系爭基礎事實
      乃係因保障住戶之合法權利所為，並非單純無中生有之指
      摘並傳述虛構不實之事項，應屬保護合法之利益事項，而
      屬善意發表言論之範圍。從而，揆諸上揭法條與判例意旨
      之諭示，被上訴人所為之系爭基礎事實行為，應為言論自
      由之正當行使行為，而屬侵權行為之阻卻違法事由，縱其
      文字表述令上訴人有何不快，然究與該當侵權行為之要件
      有間，亦難謂有何「不法」可言。
（四）又兩造另就：(一)92年10月5 日該社區是否舉行該社區第四
      屆區分所有權人之談話會？若有，會後是否有作成該談話
      會的會議紀錄？(二)92年10月10日海悅特刊之內容是否為上
      揭談話會中與會住戶所為之發言所整理而成？(三)1.上訴
      人所指之侵害其名譽及人格權之言論即上揭內容，是否為
      人丙○○以會議紀錄形式為之？上訴人請求丙○○澄清
      上開其所謂之誹謗言論有無理由？等部分爭點，予以爭執
      。然查，被上訴人就系爭基礎事實為其所為一事，並不爭
      執，業如上五甲(一)(二)(三)所述。且本院復於95年11月23日行
      準備程序時，就上訴人提起本件訴訟，指陳被上訴人妨害
      其名譽之內容為何？其係針對會議召開的程序提起本件訴
      訟，抑係針對會議的內容提起本件訴訟？其認為被上訴人
      妨害其名譽是哪些文字內容？或係哪些談話內容？等事項
      予以闡明。復經上訴人確認後，則可知本件所應審究者，
      應為被上訴人所為之系爭基礎事實內容，是否該當侵權行
      為之要件，方為的論，應屬無疑。至於該系爭基礎事實，
      係以被上訴人以個人名義所為？抑係經該社區之談話會後
      為之？或與上訴人請求丙○○澄清上開其所謂之誹謗言論
      有無理由？等事項，與本件所應審究者間並無關連。易言
      之，系爭基礎事實，被上訴人是否未經該社區談話會而自
      行所為，及上訴人請求丙○○澄清上開其所謂之誹謗言論
      有無理由，應屬另一問題，要與該系爭基礎事實之內容是
      否誹謗上訴人之名譽無涉。故上開爭執事項，與被上訴人
      是否該當侵權行為要件既無關連，則上揭事實即無探究之
      必要，併此敘明。
（五）至於上訴人又於第2 審程序中聲請訊問證人康麗燕部分，
      經審核該證人所為證詞，與本件構成要件並無直接關係，
      本院認無傳訊之必要，再此敘明。
七、綜上所論，被上訴人所為之系爭基礎事實之行為，既有如上
    之阻卻違法事由，而無民法第184 條第1 項前段所定侵權行
    為之「不法」可言。從而，上訴人訴請甲○○給付30 萬 元
    ；丙○○給付15萬元，核屬無據。原審為上訴人敗訴之判決
    ，並無不合，上訴人指摘原判決不當，求予廢棄改判，為無
    理由，應予駁回。
八、本件判決基礎已臻明確，兩造其餘爭執事項及所提出之攻擊
    防禦方法暨訴訟資料，經核與判決基礎不生影響，爰不一一
    論駁，併予敘明。
九、據上論結，本件上訴為無理由，依民事訴訟法第436 條之1
    第3項 、第449 條第1 項、第78條，判決如主文。
中　　華　　民　　國　　96　　年　　6 　　月　　5 　　日
                  民事第二庭  審判長法  官  鍾任賜
                                    法  官  施月燿
                                    法  官  陳梅欽
以上正本證明與原本無異。
本判決不得上訴。
中　　華　　民　　國　　96　　年　　6 　　月　　6 　　日
                                    書記官  高郁婷
